臺灣高等法院民事判決　　　　　　　　　100年度上字第952號
上　訴　人　郭晉欽
訴訟代理人　黃文潭
被上　訴人　第一商業銀行股份有限公司
法定代理人　蔡慶年
訴訟代理人　朱純志
上列當事人間請求確認連帶保證債務無效事件，上訴人對於中華
民國100年7月5日臺灣臺北地方法院100年度訴字第1830號第一審
判決提起上訴，及為訴之追加，本院於100 年10月25日言詞辯論
終結，判決如下：
    主  文
上訴及追加之訴均駁回。
第二審訴訟費用由上訴人負擔。
    事實及理由
一上訴人起訴主張：郭晉穠為經營首都旅行社，以「資金週轉」
  用途向被上訴人申貸，並於民國（下同）86年5 月29日借得新
  臺幣（下同）150 萬元及45萬元，由伊提供所有臺南縣鹽水鎮
  ○○段汫水港小段132 、132-1、135-1等地號土地（下稱系爭
  土地）設定最高限額240 萬元之抵押權予被上訴人，已係足額
  擔保，嗣郭晉穠於87年8月5日轉讓首都旅行社經營權予他人，
  貸款用途變更為「消費性放款」，詎郭晉穠於90年6月7日就上
  開2 筆借款簽訂附件所示借款展期約定書（下稱附件）時，被
  上訴人違反銀行法第12條之1第1項規定，繼續要求伊擔任連帶
  保證人，依民法第71條規定，附件所示連帶保證債務為無效；
  被上訴人於87年8月5日未將授信申請書所載郭晉穠貸款用途更
  正為「消費性放款」，違反刑法第215條、第216條規定，且被
  上訴人未取得消費性貸款之重新申請書，即准許郭晉穠續貸，
  復未依86年5月28日約定書第6條第3款要求郭晉穠於88年5月18
  日清償借款，違反民法第148 條之誠信原則，並加損害於伊；
  被上訴人估價不實，違反銀行法第37條規定；依民法第751 條
  規定，上開抵押物估價240 萬元，以658,000 元拋售，伊於
  1,292,000 元（1,950,000－658,000）範圍內免連帶保證責任
  ；臺灣臺南地方法院（下稱臺南地院）91年度促字第41594 號
  支付命令（下稱系爭支付命令）無效，且依最高法院23年上字
  第2940號、18年上字第1885號判例，及72年4月19日72年度第4
  次民事庭會議決議，本件訴訟不違反一事不再理原則等語，聲
  明求為：確認附件所示上訴人之連帶保證債務無效。原審駁回
  上訴人之訴，上訴人不服，提起上訴，先位聲明求為：原判決
  廢棄，發回原審更審；備位聲明求為：(一)原判決廢棄、(二)確認
  附件所示上訴人之連帶保證債務無效。又上訴人於第二審為訴
  之追加，聲明求為：確認系爭支付命令所命上訴人應給付被上
  訴人195 萬元，及如系爭支付命令附表所示之利息、違約金等
  債務無效。主張原因事實：郭晉穠非系爭支付命令之債務人，
  違反民法第73條規定，且主債務人為零，上訴人之保證債務較
  主債務人為重，違反民法第741 條規定；系爭支付命令由阮世
  賢法官於91年7月9日核發，卻由王立村法官於91年10月24日核
  發確定證明書，王立村法官有瀆職之嫌，是系爭支付命令違反
  禁止規定而無效；被上訴人聲請核發系爭支付命令，隱藏86年
  5 月28日約定書第6條第3款約定，未向郭晉穠追償，即應為對
  待給付尚未履行，且被上訴人違反刑法第210條、第339條及民
  法第148 條誠信原則，依民法第71條規定，系爭支付命令應為
  無效，伊自得依民事訴訟法第397條第2項、第509條第1項規定
  提起追加之訴等語，至於追加訴訟之基礎事實（即上訴人就郭
  晉穠對被上訴人之借款債務所負連帶保證債務）則與上訴人在
  原訴訟主張之基礎事實同一，依民事訴訟法第446條第1項、第
  255 條第1項第2款，准予上訴人為訴之追加。
二被上訴人抗辯：郭晉穠於86年5 月29日借款時，由上訴人擔任
  連帶保證人，嗣郭晉穠未依約清償借款，伊於91年間聲請臺南
  地院對上訴人核發系爭支付命令（內載主文：上訴人應給付被
  上訴人195 萬元，及如系爭支付命令附表所示之利息、違約金
  ），已於91年10月8 日確定，上訴人提起本件訴訟，違反一事
  不再理原則；郭晉穠以「資金週轉」用途申貸，上訴人提供之
  抵押物亦非住宅，故並非自用住宅貸款或消費性貸款，嗣簽訂
  附件係辦理延展借款期限，非重新申貸，不生變更原貸款用途
  之問題，故無銀行法第12條之1第1項之適用等語。答辯聲明求
  為：駁回上訴及追加之訴。
三上訴人主張：被上訴人於原審100年6月21日言詞辯論期日提出
  86年5 月28日約定書影本，抗辯依該約定書第13條，本件保證
  非屬消費者貸款之保證等語，違反民事訴訟法第267條、第268
  條書狀先行程序，經伊於100年6 月23日依同法第197條規定提
  出異議，聲請原審依同法第268 條之2第1項規定命被上訴人說
  明其理由，及再開言詞辯論程序，惟原審未置理；被上訴人提
  出86年5月28日約定書影本缺少第6至12條約款，原審未命被上
  訴人提出原本以利伊核對及辯論，即以該影本作為原判決基礎
  ，違反同法第286 條本文規定；原審未調取系爭支付命令卷宗
  ，調查被上訴人之聲請是否合法、伊是否收受系爭支付命令之
  送達及確定證明書之核發是否合法等情，即採為判決基礎，違
  反同法第199 條、第296條之1第1項規定；原審未依同法第268
  條之1第2項規定，使兩造整理並協議簡化爭點；原審未調查授
  信申請書附有首都旅行社之營業執照，即於原判決認定「借款
  申請書並未記載郭晉穠借款係為經營首都旅行社而貸款..授信
  申請書..亦無有關郭晉穠經營首都旅行社之記載」，違反同法
  第221 條第1項、第286條規定，是原審訴訟程序有重大瑕疵，
  應廢棄原判決，將本事件發回原法院，以維伊之審級利益云云
  。按民事訴訟法第451 條規定，第一審之訴訟程序有重大之瑕
  疵者，第二審法院得廢棄原判決，而將該事件發回原法院，但
  以因維持審級制度認為必要時為限。此所謂訴訟程序有重大之
  瑕疵者，係指第一審違背訴訟程序之規定，其違背與判決內容
  有因果關係，或因訴訟程序違背規定，不適於為第二審辯論及
  判決之基礎者而言（48年台上字第127 號判例意旨參照）。經
  查，民事訴訟法第448 條規定，在第一審所為之訴訟行為，於
  第二審亦有效力，又當事人依同法第447 條但書規定，得於第
  二審程序提出新攻擊或防禦方法，是第二審程序實為第一審程
  序之續行。上訴人主張第一審程序未整理爭點及就證據進行調
  查、辯論，即為裁判，程序上有瑕疵云云，縱令屬實，惟兩造
  已於第二審程序就全部爭點為完足之主張及提出相關之證據，
  本院續行調查後，認為並無不適於為辯論及判決之情形，尚無
  依民事訴訟法第451 條規定，廢棄原判決，將本事件發回原法
  院之必要，先予敘明。
四按民事訴訟法第400條第1項規定，除別有規定外，確定之終局
  判決就經裁判之訴訟標的，有既判力。次按同法第521條第1項
  規定，債務人對於支付命令未於法定期間合法提出異議者，支
  付命令與確定判決有同一之效力。查被上訴人於91年6 月21日
  聲請臺南地院以支付命令命上訴人給付被上訴人195 萬元，及
  如系爭支付命令附表所示之利息、違約金，主張原因事實為：
  郭晉穠於86年5月29日向被上訴人借用150萬元及45萬元，由上
  訴人擔任連帶保證人，但郭晉穠未依約清償，尚欠上述本金、
  利息及違約金等語，並提出郭晉穠、上訴人簽訂之借據、86年
  5月28日約定書及87年5月18日、88年5月31日、89年6月23日、
  90年6月7日之借款展期約定書等影本為證，經臺南地院於91年
  7 月9日核發系爭支付命令，並於91年9月16日向上訴人當時之
  住所（台南縣鹽水鎮汫水里八鄰汫水港10號）送達上訴人，因
  未獲會晤上訴人，而將系爭支付命令交與上訴人之母親即同居
  人郭洪月娥以為送達，嗣因上訴人未於法定期間合法提出異議
  ，臺南地院於91年10月24日核發確定證明書（內載系爭支付命
  令於91年10月8 日確定），此有本院調取系爭支付命令卷宗可
  稽（卷宗影本外放）。上訴人於本院100年10月6日準備程序亦
  自承「支付命令有送達，支付命令生效」等語（見本院卷第
  276頁），是系爭支付命令已於91年10月8日確定，無庸置疑。
  依前揭規定，系爭支付命令確定後，與確定判決有同一之效力
  ，則系爭支付命令所命上訴人給付之法律關係（即被上訴人依
  上開書證所示連帶保證契約，對於上訴人之給付請求權），有
  既判力。
五上訴人請求確認附件所示上訴人之連帶保證債務無效，及確認
  系爭支付命令所命上訴人應給付被上訴人195 萬元，及如系爭
  支付命令附表所示之利息、違約金等債務無效，係就系爭支付
  命令所裁判之法律關係（即被上訴人依郭晉穠、上訴人簽訂之
  借據、86年5 月28日約定書及87年5月18日、88年5月31日、89
  年6 月23日、90年6月7日之借款展期約定書所示連帶保證契約
  ，對於上訴人之給付請求權），提起確認被上訴人取得該給付
  請求權之前提基本權利（即系爭支付命令、附件所示債權）無
  效之訴，並不違反一事不再理之原則。
六上訴人主張：系爭支付命令由阮世賢法官核發，卻由王立村法
  官核發確定證明書，王立村法官有瀆職之嫌，系爭支付命令違
  反禁止規定而無效云云。惟查，系爭支付命令及其確定證明書
  由不同法官核發，係因法官職務調動，而由不同法官於不同時
  期負責相關職務所致。何況系爭支付命令係因上訴人未於法定
  期間合法提出異議而告確定，不因法院有無核發確定證明書而
  有異。又上開主張並非臺南地院於91年7月9日核發系爭支付命
  令後有何情事變更，上訴人無依民事訴訟法第397條第1項本文
  、第2 項請求變更系爭支付命令所命給付之理。是上訴人此部
  分主張委無可取，其執此請求確認系爭支付命令所命上訴人應
  給付被上訴人195萬元，及如系爭支付命令附表所示之利息、
  違約金等債務無效，為無理由。
七上訴人主張：郭晉穠為經營首都旅行社，以「資金週轉」用途
  向被上訴人借款，嗣郭晉穠於87年8月5日轉讓首都旅行社經營
  權予他人，並將貸款用於家庭生活支出，被上訴人卻未依86年
  5 月28日約定書第6條第3款關於主債務人實際資金用途與被上
  訴人核定用途不符時，被上訴人得縮短借款期限或視為全部到
  期之約定，向郭晉穠追償，其應為對待給付尚未履行，則臺南
  地院核發系爭支付命令，違反民事訴訟法第509條第1項規定，
  依民法第71條規定，應為無效云云。經查，郭晉穠向被上訴人
  借款，而對被上訴人負返還借款之給付義務，被上訴人則對郭
  晉穠取得請求返還借款之債權。上訴人主張郭晉穠就借款之實
  際用途，與被上訴人核定「資金週轉」之用途不符乙節，縱令
  可採，惟被上訴人未依86年5 月28日約定書第6條第3款向郭晉
  穠追償，乃其不行使此一借款返還債權之問題，並非被上訴人
  不履行對郭晉穠之對待給付義務，準此，臺南地院核發系爭支
  付命令，並無違反民事訴訟法第509條第1項規定情事。又上開
  主張並非臺南地院於91年7月9日核發系爭支付命令後有何情事
  變更，上訴人無依民事訴訟法第397 條第1項本文、第2項請求
  變更系爭支付命令所命給付之理。是上訴人此部分主張洵非可
  採，其執此請求確認系爭支付命令所命上訴人應給付被上訴人
  195 萬元，及如系爭支付命令附表所示之利息、違約金等債務
  無效，為無理由。
八上訴人主張：郭晉穠非系爭支付命令之債務人，是系爭支付命
  令違反民法第73條規定而無效云云。按民法第739 條規定，稱
  保證者，謂當事人約定，一方於他方之債務人不履行債務時，
  由其代負履行責任之契約。查上訴人就郭晉穠對被上訴人所負
  借款返還債務，負連帶保證責任，於郭晉穠不履行責任時，上
  訴人即有代郭晉穠對被上訴人履行之責，斯時被上訴人得同時
  或各別對郭晉穠或上訴人行使債權，如郭晉穠先為清償，上訴
  人於其清償之範圍內免保證責任，如上訴人先為清償者，上訴
  人得依民法第749 條規定，於其清償之限度內，承受被上訴人
  對於郭晉穠之債權，是被上訴人聲請臺南地院對上訴人發系爭
  支付命令，未將郭晉穠列入為共同債務人，並無所謂違反法定
  方式之問題。又上開主張並非臺南地院於91年7月9日核發系爭
  支付命令後有何情事變更，上訴人無依民事訴訟法第397條第1
  項本文、第2 項請求變更系爭支付命令所命給付之理。故上訴
  人此部分主張為不可採，其執此請求確認系爭支付命令所命上
  訴人應給付被上訴人195 萬元，及如系爭支付命令附表所示之
  利息、違約金等債務無效，為無理由。
九上訴人主張：系爭支付命令未列郭晉穠為債務人，致主債務為
  零，伊之保證債務反較主債務為重，違反民法第741 條規定，
  系爭支付命令為無效；被上訴人聲請核發系爭支付命令，隱藏
  86年5 月28日約定書第6 條第3款約定，違反刑法第210條、第
  339條及民法第148條誠信原則，依民法第71條規定，系爭支付
  命令為無效云云。經查，上訴人上開主張之事由，係對於系爭
  支付命令所命上訴人給付之法律關係（即被上訴人依郭晉穠、
  上訴人簽訂之借據、86年5月28日約定書及87年5月18日、88年
  5月31日、89年6月23日、90年6月7日之借款展期約定書所示連
  帶保證契約，對於上訴人之給付請求權），為實體上之爭執，
  而非系爭支付命令有效與否之問題。按為訴訟標的之法律關係
  ，於確定之終局判決中已經裁判者，就該法律關係有既判力，
  當事人不得以該確定判決事件終結前所提出或得提出而未提出
  之其他攻擊防禦方法於新訴訟為與該確定判決意旨相反之主張
  ，法院亦不得為反於該確定判決意旨之裁判（最高法院42年台
  上第1306號、72年判字第336 號判例意旨參照）。系爭支付命
  令業因上訴人未於合法期間內提出異議而告確定，上訴人即不
  得再執上開實體爭執事由，主張其對被上訴人不負連帶保證債
  務，本院亦不得為反於系爭支付命令意旨之裁判。又上開主張
  並非臺南地院於91年7月9日核發系爭支付命令後有何情事變更
  ，上訴人無依民事訴訟法第397 條第1項本文、第2項請求變更
  系爭支付命令所命給付之理。故上訴人此部分主張尚非可採，
  其執此請求確認系爭支付命令所命上訴人應給付被上訴人 195
  萬元，及如系爭支付命令附表所示之利息、違約金等債務無效
  ，為無理由。
十上訴人主張：郭晉穠簽訂附件時，被上訴人違反銀行法第12條
  之1第1項規定，繼續要求伊擔任連帶保證人，依民法第71條規
  定，附件所示連帶保證債務為無效；被上訴人於87年8月5日未
  將授信申請書所載郭晉穠貸款用途更正為「消費性放款」，違
  反刑法第215條、第216條規定，且被上訴人未取得消費性貸款
  之重新申請書，即准許郭晉穠續貸，復未依86年5 月28日約定
  書第6 條第3款要求郭晉穠於88年5月18日清償借款，違反民法
  第148 條之誠信原則，並加損害於伊；被上訴人估價不實，違
  反銀行法第37條規定，為此請求確認附件所示伊之連帶保證債
  務無效云云。經查，系爭支付命令所命上訴人給付之法律關係
  （即被上訴人依郭晉穠、上訴人簽訂之借據、86年5 月28日約
  定書及87年5 月18日、88年5月31日、89年6月23日、90年6月7
  日之借款展期約定書所示連帶保證契約，對於上訴人之給付請
  求權），有既判力。又上訴人於本院100年10月6日準備程序陳
  明其請求確認附件所示連帶保證債務無效，該債務與系爭支付
  命令所命其履行之連帶保證債務為同一筆債務等語（見本院卷
  第276 頁反面），則附件所示被上訴人對上訴人之給付請求權
  存在，亦有既判力。再查，上開上訴人之主張，均係臺南地院
  核發系爭支付命令前已存在之事由，揆之前開第九點所載判例
  意旨，上訴人於系爭支付命令確定後，不得再執各該事由主張
  附件所示之連帶保證債務不存在，本院亦不得為反於系爭支付
  命令意旨之裁判，故上訴人此部分主張尚非可採，其執此請求
  確認附件所示其之連帶保證債務無效云云，為無理由。
十一上訴人主張：被上訴人評估系爭土地價值240 萬元，即有義務
  承受抵押物，俟價格好時出售，但被上訴人以658,000 元拋售
  ，依民法第751 條規定，伊於1,292,000 元（1,950,000－
  658,000 ）範圍內免連帶保證責任，為此請求確認附件所示伊
  之連帶保證債務無效云云，並提出臺南地院96年8月9日南院雅
  95執良字第61360號公告（本院卷第97至100頁）為證。按抵押
  權人於債權已屆清償期，而未受清償者，得聲請法院拍賣抵押
  物，就其賣得價金而受清償，民法第873 條定有明文。是抵押
  權人實行抵押權之方式，係聲請法院拍賣抵押物，就其賣得價
  金而受清償，抵押權人尚不負承受抵押物之義務。又上開公告
  顯示被上訴人聲請拍賣系爭土地，經執行法院核定底價後公告
  拍賣，此核定之底價雖未達系爭土地設定之抵押權所擔保之最
  高限額240 萬元，亦難謂係被上訴人拋棄超過該底價部分之擔
  保物權，故上訴人主張依民法第751條規定，其於1,292,000元
  範圍內免連帶保證責任云云，為不可採，其執此請求確認附件
  所示其之連帶保證債務無效，為無理由。
十二綜上所述，本件並無民事訴訟法第451 條規定情形，上訴人請
  求廢棄原判決，將本事件發回原法院，為無理由，不應准許。
  又上訴人在原審請求確認附件所示其之連帶保證債務無效，為
  無理由，不應准許，原審為上訴人敗訴之判決，理由固有不同
  ，結論並無不合，上訴仍為無理由，應予駁回。再查，上訴人
  於第二審為訴之追加，請求確認系爭支付命令所命其應給付被
  上訴人195 萬元，及如系爭支付命令附表所示之利息、違約金
  等債務無效，亦為無理由，不應准許。
十三據上論結，本件上訴及追加之訴均為無理由，依民事訴訟法第
  449條第2項、第78條，判決如主文。
中    華    民    國   100    年    11    月    15    日
                  民事第四庭
                        審判長法  官  張劍男
                              法  官  彭昭芬
                              法  官  翁昭蓉
正本係照原本作成。
如不服本判決，應於收受送達後20日內向本院提出上訴書狀，其
未表明上訴理由者，應於提出上訴後20日內向本院補提理由書狀
（均須按他造當事人之人數附繕本）上訴時應提出委任律師或具
有律師資格之人之委任狀；委任有律師資格者，另應附具律師資
格證書及釋明委任人與受任人有民事訴訟法第466條之1第1項但
書或第2項（詳附註）所定關係之釋明文書影本。如委任律師提
起上訴者，應一併繳納上訴審裁判費。
中    華    民    國   100    年    11    月    15    日
                              書記官  張淑芬
附註：
民事訴訟法第466條之1（第1項、第2項）：
對於第二審判決上訴，上訴人應委任律師為訴訟代理人。但上訴
人或其他法定代理人具有律師資格者，不在此限。
上訴人之配偶、三親等內之血親、二親等內之姻親，或上訴人為
法人、中央或地方機關時，其所屬專任人員具有律師資格並經法
院認為適當者，亦得為第三審訴訟代理人。